臺灣嘉義地方法院民事判決　　　　　　　 96年度訴字第408號
原　　　告　財政部國有財產局台灣南區辦事處嘉義分處
法定代理人　甲○○
訴訟代理人　乙○○
被　　　告　壬○○○
　　　　　　辛○○
　　　　　　戊○○
　　　　　　己○○
　　　　　　丙○○
上列當事人間請求返還不當得利事件，本院於民國96年10月8日
言詞辯論終結，判決如下：
    主  文
被告壬○○○應給付原告新台幣柒萬肆仟肆佰壹拾肆元，被告辛○○、戊○○、己○○及丙○○各應給付原告新台幣柒萬肆仟肆
佰壹拾伍元，及各如附表所示起算日起至清償日止按年息百分之
五計算之利息。
被告壬○○○應給付原告新台幣壹拾玖萬壹仟肆佰零捌元，其中
新台幣壹拾柒萬柒仟柒佰參拾陸元自民國九十六年六月二十九日
起至清償日止，按年息百分之五計算之利息，其中新台幣壹萬參
仟陸佰柒拾貳元自民國九十六年九月二十八日起至清償日止，按
年息百分之五計算之利息，及應另自民國九十六年六月一日起至
返還嘉義市○○段○○段二三之二地號土地之日止，按月給付原
告新台幣壹萬參仟陸佰柒拾貳元。
訴訟費用由原告負擔百分之六十五，被告壬○○○負擔百分之十
六，餘由被告辛○○、戊○○、己○○及丙○○負擔。
    事實及理由
壹、程序方面：
一、本件被告經合法通知後，未於言詞辯論期日到場，核無民事
    訴訟法第386條所列各款情形，應依原告之聲請，准由其一
    造辯論而為判決。
二、按訴狀送達後，原告不得將原訴變更或追加他訴。但擴張或
    減縮應受判決事項之聲明者，不在此限，民事訴訟法第255
    條第1項第3款定有明文。本件原告原起訴請求：1.被告及庚○○、丁○○應平均給付原告新台幣（下同）52萬904元及
    自訴狀送達之翌日起至清償日止，按年息5%計算之利息。2.
    被告及庚○○、丁○○應平均繼承洪義生對原告91萬560 元
    之債務及該債務自民國92年10月31日起至清償日止，按年息
    5%計算之利息暨督促程序費1,000元；被告及庚○○、丁○○並應平均將該款項償還予原告。3.被告壬○○○應給付原
    告自95年4月起至96年5月占用期間之使用補償金17萬7,736
    元及自訴狀送達之翌日起至清償日止，按年息5%計算之利息
    。並至返還土地之日止，每月給付原告1萬3,672元之不當得
    利（使用補償金）。嗣原告撤回對庚○○及丁○○部分之起
    訴，並經庚○○、丁○○同意，且分別於96年9月26日、同
    年10月5日擴張及縮減聲明為：1.被告壬○○○應給付原告7
    萬4,414元，其餘被告辛○○、戊○○、己○○及丙○○等4
    人各應給付原告7萬4,415元，及被告自起訴狀送達之翌日起
    至清償日止，按年息5%計算之利息。2.被告壬○○○應給付
    原告自95年4月起至96年5月占用期間之使用補償金19萬1,40
    8元及自訴狀送達之翌日起至清償日止，按年息5%計算之利
    息。並自96年6月起至返還土地之日止，每月給付原告1 萬
    3,672元之不當得利，核屬擴張及縮減應受判決事項之聲明
    ，應為法之所許。
貳、實體方面：
一、原告起訴主張：
（一）緣嘉義市○○段○○段23-2地號國有土地係屬於國有土地
      ，現由原告管理，有土地登記謄本可稽。查被告壬○○○
      之夫、其餘被告之父洪義生無合法使用權源，竟擅自於上
      開國有土地上建有磚木造平房二棟、鐵架烤漆二樓乙棟，
      占用面積共計約157平方公尺。並積欠自92年3月起至95年
      3月期間之使用補償金共計37萬2,074元。惟洪義生業於95
      年4月27日亡故，查被告既為洪義生之法定繼承人，並未
      於法定期限內拋棄或限定繼承，且經原告通知繳納，皆置
      若罔聞。是原告為維護國產，乃不得不提出本訴，合先敘
      明。
（二）被告壬○○○應給付原告7萬4,414元，其餘被告辛○○、
      戊○○、己○○及丙○○等4人各應給付原告7萬4,415元
      ：
    1.按「無法律上之原因而受利益，致他人受損害者，應返還
      其利益。……」民法第179條前段定有明文。復按「依不
      當得利之法則請求返還不當得利，以無法律上之原因受利
      益，致他人受有損害為其要件，故得請求返還之範圍，應
      以對方所受之利益為度，非以請求人所受損害若干為準，
      無權占有他人土地，可能獲得相當於租金之利益，為社會
      通常之觀念。……」最高法院61年台上字第1695號判例參
      照。洪義生無合法使用權源，竟擅自於上開國有土地上建
      有磚木造平房二棟、鐵架烤漆二樓乙棟，占用面積共計約
      157平方公尺。並積欠自92年3月起至95年3月期間之使用
      補償金共計37萬2,074元。
    2.次查洪義生業於95年4月27日亡故。按民法第1148條前段
      規定繼承人自繼承開始時，除本法另有規定外，承受被繼
      承人財產上之一切權利義務。查被告皆為洪義生之法定繼
      承人，且皆無拋棄或限定繼承，自應繼承洪義生生前占用
      上開國有土地之應給付予原告之使用補償金之債務。爰依
      上開規定，請求被告壬○○○應給付原告7萬4,414元，其
      餘被告辛○○、戊○○、己○○及丙○○等4人各應給付
      原告7萬4,415元。
（三）另自洪義生亡故至96年5月，上開土地即為被告壬○○○
      所占用，依上開不當得利法則及判例，被告壬○○○應給
      付自95年4月至96年5月占用期間之相當於租金數額之使用
      補償金19萬1,408元及其至返還土地之日止，每月給付原
      告機關1萬3,672元之不當得利 (使用補償金)。其計算之
      方式詳如「國有土地使用補償金計算表」。並依民法229
      條第2項、233條第1項及203條之規定向被告請求年息5%之
      利息。
（四）為此聲明：1.被告壬○○○應給付原告7萬4,414元，其餘
      被告辛○○、戊○○、己○○及丙○○等4人各應給付原
      告7萬4,415元，及被告自訴狀送達之翌日起至清償日止，
      按年息5%計算之利息。2.被告壬○○○應給付原告自95
      年4月起至96年5月占用期間之使用補償金19萬1,408元及
      自訴狀送達之翌日起至清償日止，按年息5%計算之利息。
      並至96年6月起至返還土地之日止，每月給付原告機關1萬
      3,672元之不當得利（使用補償金）。
二、被告未於本院最後言詞辯論期日未到場，亦未提出任何書狀
    作何聲明或陳述。
三、本院判斷：
（一）本件原告主張之事實，已據其提出與所述相符之土地登記
      簿暨地籍圖謄本、國有財產局南區辦事處嘉義分處土地勘
      查表、洪義生暨被告之戶籍謄本暨繼承系統表、台灣嘉義
      地方法院函、國有財產局台灣南區辦事處嘉義分處函、使
      用補償金計算表為證。被告經本院合法通知後，未於言詞
      辯論期日到場，亦未提出任何書狀作何聲明或陳述，依民
      事訴訟法第280條第3項、第1項規定，視同自認，堪認原
      告主張為真實。
（二）無法律上之原因而受利益，致他人受損害者，應返還其利
      益。雖有法律上之原因，而其後已不存在者，亦同，民法
      第179條定有明文。又依不當得利之法則請求返還不當得
      利，以無法律上原因而受利益．致他人受有損害為其條件
      ，故其得請求返還之範圍，應以對方所受之利益為準，非
      以請求人所受損害若干為準，無權占有他人土地，可能獲
      得相當租金之利益，為社會通常之觀念，最高法院61年台
      上字第1695號著有判例。被告之被繼承人洪義生及被告壬○○○無權占有系爭土地，原告請求被告依國有土地使用
      補償金計算表主張依土地申報地價年息5%計算被告使用系
      爭土地之相當租金之不當得利，應屬適當。復按給付有確
      定期限者，債務人自期限屆滿時起，負遲延責任。給付無
      確定期限者，債務人於債權人得請求給付時，經其催告而
      未為給付，自受催告時起，負遲延責任。其經債權人起訴
      ，或依督促程序送達支付命令，與催告有同一之效力。民
      法第229條第1、2項分別定有明文；又遲延之債務，以支
      付金錢為標的者，債權人得請求依法定利率計算之遲延利
      息。但約定利率較高者，仍從其約定利率；而應付利息之
      債務，其利率未經約定，亦無法律可據者，年息5%。亦為
      同法第233條第1項及第203條所明定。查本件原告請求被
      告給付之金額，並未定有給付之期限，原告請求自起訴狀
      繕本及96年9月26日變更訴之聲明狀送達被告之翌日起，
      按年息5%計算之利息，並未逾上開規定之範圍，自無不合
      。又原告上開起訴狀之繕本係於如附表所示利息起算日前
      一日送達被告收受，而96年9月26日變更訴之聲明狀係於
      96年9月27日送達被告壬○○○，分別有送達回證附卷可
      稽。從而原告請求被告給付如主文第1、2項所示，為有理
      由，應予准許。
四、綜上所述，原告基於不當得利之法律關係，請求被告給付如
    主文第1、2項所示，為有理由，應予准許。
五、據上論結，本件原告之訴為有理由，依民事訴訟法第385條
    第1項前段、第78條、第83條第1項前段，判決如主文。
中　　華　　民　　國　　96　　年　　10　　月　　22　　日
                  民事第一庭法　官　吳芝瑛
如對本判決上訴須於判決送達後20日內向本院提出上訴狀。
以上正本證明與原本無異。
中　　華　　民　　國　　96　　年　　10　　月　　22　　日
                            書記官　馮澤文
附表：
┌─────────────┐
│ 被   告  │  利息起算日  │
├─────┼───────┤
│壬○○○  │  96年6月29日 │
├─────┼───────┤
│ 辛○○   │  96年7月27日 │
├─────┼───────┤
│ 戊○○   │  96年7月28日 │
├─────┼───────┤
│ 己○○   │  96年7月14日 │
├─────┼───────┤
│ 丙○○   │  96年6月29日 │
└─────┴───────┘
